【裁判字號】    97,重上更(六),154
【裁判日期】    980109
【裁判案由】    殺人
【裁判全文】
臺灣高等法院刑事判決           97年度重上更(六)字第154號
上  訴  人  臺灣板橋地方法院檢察署檢察官
被      告  丁○○
選任辯護人  溫思廣  律師
上列上訴人因殺人案件，不服臺灣板橋地方法院88年度重訴字第
5號，中華民國88年5月12日第一審判決（起訴案號：臺灣板橋地
方法院檢察署87年度偵字第27626號），提起上訴，判決後， 經
最高法院第6次發回更審，本院判決如下：
    主  文
原判決撤銷。
丁○○傷害人之身體因而致人於死，處有期徒刑年陸月。
    事  實
一、丁○○ (原名盧繪詠)與李宇麒係男女朋友關係，丁○○於
    民國87年12月27日凌晨零時許，在台北縣中和市○○路300
    號9樓之1，即友人乙○○、丙○○ (原名胡淑華)夫妻住處
    （李宇麒同住該處）飲酒打牌，適李宇麒返回該處，見丁○○飲酒及出言諷刺同來友人胡漢武所生女兒可能非其所生而
    心生不悅，憤而出手掌摑丁○○右臉頰，丁○○當眾被打，
    心有不甘即下樓以行動電話向外求援，雖經丙○○、甲○○
    規勸仍不肯離去。丁○○因故再度返回上址，迨凌晨3時許
    續與乙○○、甲○○等人喝酒，李宇麒見丁○○再度飲酒怒
    不可遏，2人遂生衝突，丁○○不甘示弱，擬撥打行動電話
    向外求援，更引發李宇麒不滿，而徒手追打丁○○，甲○○
    見李宇麒脫去上衣、赤身追打丁○○，乃起身阻止，惟遭李
    宇麒推向玻璃茶几，跌躺其上，致玻璃四碎，李宇麒即分持
    碎玻璃及椅子等物擲向丁○○，致丁○○頭部流血受傷。嗣
    李宇麒未再持物品攻擊轉而徒手與丁○○發生爭執時，丁○○明知以類似利器之長條碎玻璃 (下稱扣案玻璃)向李宇麒
    揮動，將致李宇麒被割傷，仍自地上撿拾扣案玻璃持在手上
    揮動，當李宇麒逼近時，丁○○基於普通傷害之故意與李宇
    麒互毆，致李宇麒受有上腹部平行表淺割創各長23公分及20
    公分、左胸割創長7公分、右前臂內側有表淺割創各6公分及
    1 公分、右側眼眶割創2處各長3公分、2. 5公分、左側眼眶
    割創長2.5公分、後背左側肩胛部2處表淺割創長6公分、2公
    分之傷害。而丁○○揮動尖銳扣案玻璃時，且應注意如持扣
    案長條斷裂之尖銳玻璃，朝向正面相衝突之人，客觀上有可
    能刺中人體胸腹要害而造成死亡結果，惟丁○○於情急下未
    及注意，致未予預見，於李宇麒衝撞趨前，仍持該長條碎玻
    璃指向李宇麒，致該破碎玻璃尖銳一端刺入李宇麒之右下胸
    部（於頭頂下62公分處），深切肝葉橫膈面、下腔靜脈、右
    下肺葉造成血氣胸及腹部出血。李宇麒遭刺當下與丁○○2
    人雙雙倒地，惟因尚未發作出血性休克，仍繼續抓住丁○○
    頭髮欲加毆打，隨即被丙○○、甲○○拉至廁所門前，又因
    扣案玻璃深刺而沒入胸腔，未為乙○○等人發現，乙○○乃
    將頭部流血之丁○○送醫救治。於乙○○與丁○○2人離去
    後，李宇麒向丙○○、甲○○求援，胡、周二人始發現李宇
    麒右下胸部處有一傷口，急電救護車將李宇麒送醫。經開刀
    後取出長11．2公分長之玻璃碎片，然李宇麒仍因胸腹部銳
    器刺割創致出血性休克，於同日8時40分許不治死亡。
二、案經台北縣警察局中和分局報請台灣板橋地方法院檢察署檢
    察官偵查起訴。
    理  由
一、按92年2月6日增訂公布之刑事訴訟法施行法第7條之3規定：
    「中華民國92年1月14日修正通過之刑事訴訟法施行前，已
    繫屬於各級法院之案件，其以後之訴訟程序，應依修正刑事
    訴訟法終結之。但修正刑事訴訟法施行前已依法定程序進行
    之訴訟程序，其效力不受影響」。亦即修正刑事訴訟法施行
    前，已繫屬於各級法院之案件，於新法施行後，雖應依修正
    後之程序終結之，但於修正刑事訴訟法施行前，已依法踐行
    之訴訟程序（包含相關證據法則之適用），其效力均不受影
    響。換言之，修正刑事訴訟法施行前依法具有證據能力之證
    據資料，不因修正刑事訴訟法之施行變成無證據能力。（最
    高法院95年度7206號判決可資參照)。查本件係88年2月25
    日繫屬於第一審法院之案件，證人甲○○、胡淑華、乙○○
    於87年12月27日警訊及87年12月30日、88年2月1日偵訊時所
    為證述，依刑事訴訟法施行法第7條之3但書規定，原即具有
    證據能力，且本院於修正刑事訴訟法施行後，對於證人甲○○於94年11月8日、97年12月24日已依修正後之規定予以傳
    喚作證，並賦予被告詰問權利 (見更(二)卷第86頁至第92頁、
    更(六)卷第81頁至第85頁)，證人丙○○、乙○○於97年3月19
    日已依修正後之規定予以傳喚作證，亦賦予被告詰問權利 (
    見更(五)卷第45頁背面至第47頁)；且本院於新法施行前就前
    揭具有證據能力之警詢、偵訊筆錄，已於審判期日依刑事訴
    訟法第165條第1項規定，依法踐行調查證據之程序 (見更(一)
    卷第63頁至第65頁、更(二)卷第101頁)，是前開證人之證詞自
    得作為證據。
二、訊據被告丁○○矢口否認有何殺人或傷害犯行，辯以：伊當
    時持玻璃左右揮動要求被害人李宇麒不要再過來，被害人仍
    衝過來，混亂當中不知玻璃如何刺進被害人身體，伊並無刺
    殺被害人之舉動等語。辯護人辯稱：被告於檢察官訊問有無
    持玻璃刺向被告回答有刺向腹部，係針對被害人腹部二道平
    行傷口所為回答，且若被告右手持玻璃，與被害人係面對面
    之位置，若向前揮刺，被害人之傷口應係由左向右，此亦與
    被害人之傷口係由右向左不符。況被害人體內取出之玻璃並
    非尖銳，若被告持玻璃猛刺，虎口不可能無傷，足見被告並
    非自白有持玻璃刺向被害人。證人丙○○之證詞，亦不足以
    證明被告有持玻璃刺向被害人。被害人曾於侵害被告之過程
    中，因衝撞而倒地，極可能係於跌倒時遭地面散布之玻璃所
    刺傷等語。
三、被害人李宇麒受有上腹部平行表淺割創各長23公分及20公分
    、左胸割創長7公分、右前臂內側有表淺割創各6公分及1公
    分 (防禦性傷害)、右側眼眶割創2處各長3公分、2. 5公分
    、外側刺創長1公分、左側眼眶割創長2.5公分、左側肩胛部
    2處表淺割創長6公分、2公分等傷害及又遭銳器刺創下胸部
    ，長達1.2公分，且因該刺創深切肝葉橫膈面，下腔靜脈，
    右下肺葉造成血氣胸及腹部出血致休克死亡，業據台灣板橋
    地方法院檢察署檢察官督同檢驗員相驗解剖屬實，有驗斷書
    (見相字卷第36頁、第42頁至第47頁)、相驗屍體證明書(見
    相字卷第24頁、第41頁)、法務部法醫研究所之解剖鑑定報
    告 (見相字卷第76頁至第87頁)附卷可稽，則李宇麒係因扣
    案玻璃刺入體內死亡，已堪認定，惟被告否認有傷害及殺人
    犯行，並以前揭詞情置辯，惟查：
  (一)、被告與李宇麒衝突時，曾持扣案玻璃反擊，並傷及被害人
      腹部等情，業經被告坦承：從地上拿起一塊玻璃叫他不要
      過來，我是左右劃，有劃到他腹部（見原審卷第6頁背面)
      ；我有揮動碎玻璃...( 見上訴卷第64頁)；當時伊很生氣
      ，因已受傷，有拿碎玻璃叫他不要過來（見更(一)號卷第74
      頁)等語在卷，核與證人丙○○證述：之前死者有毆打被
      告，之後被告有還手等語（見原審卷第54頁)，證人甲○○於警訊證述：李宇麒與女友（指被告）又發生口角，盧
      繪詠對李宇麒口出三字經 (幹你娘)，李宇麒說別人你怎
      麼罵都可以，就是不能罵我母親，兩個人便打起來等語相
      符 (見偵字卷第16頁背面、第17頁)，可見被告確有揮動
      扣案玻璃且與李宇麒互相毆打而至其受傷之行為無誤。被
      告否認有攻擊李宇麒之辯解應不實在，自不足採。
  (二)、又被告與李宇麒之衝突過程中，除被告外，在場之甲○○
      、丙○○、乙○○並無人手持玻璃碎片，復經證人甲○○
      證述：在場除被告外，我們均未將現場破掉玻璃拿起來使
      用等語，此節復為被告所不否認 (見更(六)卷第82頁、第83
      頁背面)，是李宇麒身上所受之刺創傷應無可能係在之
      其他人所為。
  (三)、再經原審勘驗現場，就被告與李宇麒衝突位置記載為被告
      在筆錄之位置遭李宇麒毆傷後，當時茶几玻璃已碎裂，
      被告在位置撿拾一塊碎玻璃後，走至之位置，當時李
      宇麒在之位置，被告手持玻璃左右揮動，要求李宇麒不
      要再過來，然李宇麒卻仍趨前欲再度毆打被告，而證人乙○○無法拉住李宇麒，當時證人甲○○見狀要攔阻李宇麒
      ，仍被李宇麒推倒在之位置，最後李宇麒與被告衝撞在
      一起，有勘驗筆錄在卷可稽 (見原審卷第49頁)。然被告
      與李宇麒爭執過程中，曾於地上扭打之情，除經被告坦承
      ：後來我們兩在地上扭打（見原審卷第44頁)；當時我叫
      他（指李宇麒）不要衝過來，但他還是衝過來，... 他是
      用身體撞到我等語（見上更(一)卷第24頁)，並據證人甲○○證述：死者（指李宇麒）把被告壓在地上等語在卷（見
      更(六)卷第84頁背面)，則被告與李宇麒因爭執發生互毆且
      倒地應係屬實，被告事後翻供改稱未曾與李宇麒扭打等語
      應非實在。又被告與李宇麒共有有2次扭打之情形，亦經
      證人甲○○證述：他們2人扭打在地上，玻璃茶几破了之
      後，我給他（指李宇麒）拉來這邊時，他衝過去又把我推
      倒，我看他們2人在地上打，我就趕快把他們拉開，就在
      電視機旁邊那裡打等語屬實 (見更(六)卷第84頁)，足見被
      告與李宇麒互相毆打之過程，於前開勘驗筆錄並未明白記
      載，是亦無法以前開勘驗結果，推翻上開事證，而排除被
      告有傷害李宇麒之事實。
  (四)、被告雖辯稱：李宇麒前開傷害係跌倒時遭地面散布之玻璃
      所刺傷云云，然本件衝突現場茶几玻璃固遭甲○○跌撞破
      裂四散於地面，而被告與李宇麒亦曾茶几旁處之地面扭打
      ，此固據證人甲○○證述在案 (見更(六)卷第84頁至第85頁
      )，然苟被告係以身體裸露壓於碎玻璃上，所受之傷痕應
      係傷口短之刺創傷，惟依前開解剖鑑定結果報告之記載，
      李宇麒所受之前開傷害，分別有23公分、20公分、7公分
      、6公分、3公分、2公分、2.5公分等之多處割創，顯見非
      散落於地之碎玻璃所造成，況李宇麒之左、右眼眶均各有
      2.5公分之割創，亦屬左右平均受力所生之傷害，此適與
      被告自白左右揮動扣案玻璃所可能造成之傷害相符，是李
      宇麒所受前開傷害，應係被告施力所為已堪認定。
  (五)、綜上所述，被告與李宇麒衝突過程，係持扣案玻璃動攻擊
      傷害李宇麒。且觀之李宇麒前開傷痕，除右前臂防禦型表
      淺割創6公分及1公分可憑認係被告於李宇麒攻擊時所為之
      防禦，其餘眼眶、上腹部、左胸及背部左側肩胛之割創多
      處，且傷口遍布前胸、頭臉、軀幹背部，堪認應係被告攻
      擊所造成之傷害，是被告有傷害李宇麒之犯意與行為已堪
      認定。
  (六)、被告曾持扣案長條銳狀玻璃之事實，為被告所自承不諱，
      如前所述，雖其否認李宇麒胸部之致死傷係其所為，並辯
      稱係李宇麒倒地遭地上玻璃刺入云云，惟查：被告有持扣
      案玻璃刺中李宇麒腹部，業據被告在偵查中自白在卷 (見
      偵字卷第4頁背面)。且查，扣案玻璃係自李宇麒頭頂下62
      公分，中線靠右2公分處，由前往後深刺沒入腹腔，有解
      剖鑑定報告可證 (見原審卷第36頁)，而本件刺入李宇麒
      體內之碎玻璃長約11公分，厚度僅0.7公分，此經本院勘
      驗明確，製有勘驗筆錄可憑 (見更(二)卷第51頁)，並有勘
      驗照片2幀在卷可證 (見更(二)卷第53頁)，以此形狀之長條
      玻璃，除有外力豎直，應無長端朝上直立可能，是李宇麒
      縱係與被告扭打而倒於地面並為碎玻璃所刺，充其量應僅
      為表皮擦傷，殊不可能刺入身體長達11.2公分，被告所辯
      係李宇麒倒地致玻璃刺入體內一節，與常情不符，諉無可
      採。參以被告自承：是被害人衝過來前我手上即有拿東西
      等語 (見更(三)卷第34頁背面)，再對照李宇麒前開受刺創
      之位置，可見本件應係李宇麒與被告手持扣案玻璃對峙時
      ，仍不顧一切衝撞後，因被告將長條玻璃尖銳端指向李宇
      麒，是時2人於對向狀態，被告手中所持指向對方之扣案
      玻璃即順勢自李宇麒胸腹部刺入，而致李宇麒受有前開刺
      創。
  (七)、被告辯稱果有持玻璃用力刺李宇麒，其持玻璃之手應會受
      傷，然其手並未受傷云云。惟被告因右手持扣案玻璃，致
      受有傷害，除據被告於偵查中供述：手握玻璃也受傷等語
      （見偵字卷第4頁背面)，復有照片1幀在卷可證（見相字
      卷第29頁），是被告辯稱右手未受傷一節，即與事實不符
      。況前開致李宇麒死亡之扣案玻璃，於長條4邊其中之一
      窄面為斷裂面，亦即長端的四面其中僅有一窄面是斷裂面
      。粗端拿在手裡頭旋轉也沒有立即受傷的餘慮，玻璃係強
      化玻璃，長邊雖每邊成直角，並無立即受傷的感覺。兩側
      長邊有一端是破裂端，另外一端並無破裂端，係原來玻璃
      的邊緣，亦經本院勘驗屬實，有勘驗筆錄可稽 (見更(六)卷
      第90頁背面)。是以致李宇麒死亡之扣案玻璃握於手中既
      無立即受傷之虞，而被告亦因手握扣案玻璃受有傷害，足
      見被告與李宇麒爭執而把握扣案玻璃之際，有施以相當力
      道，且扣案玻璃窄端亦僅0.4公分 (見勘驗筆錄，更(二)卷
      第51頁)，不可謂不銳利，則於雙方衝撞之際，刺入李宇
      麒腹部之處，係頭頂下62公分，中線靠右2公分處 (見相
      字卷第36頁)，此適為胸腹腔間隙柔軟無硬骨阻擋處，則
      被告手持扣案玻璃造成11.2公分深之刺砍創，即非無可能
      ，被告以其虎口無傷為辯與前開事實不符，顯係卸責之詞
      ，無足採信。
  (八)、查被告與李宇麒原為男女朋友，雙方並無任何深仇大恨，
      事發前雙方僅係喝酒及細故而起衝突，且現場復有李宇麒
      之友人甲○○、乙○○及丙○○在場，衡情被告應無殺害
      李宇麒之動機與故意，更無置李宇麒於死地之必要。況被
      告手持扣案玻璃造成李宇麒上腹部有平行表淺割創各長23
      公分及20公分、左胸割創長7公分、右前臂內側有表淺割
      創各6公分及1公分、右側眼眶割創2處各長3公分、2.5公
      分、左側眼眶割創長2.5公分、左側肩胛部2處表淺割創長
      6 公分、2公分均非致命傷害，足認被告僅具傷害之犯意
      ，難認被告係以殺人犯意為之。至於被告於偵查中雖供述
      ：他衝過來打我，我刺中他腹部等語（見偵字卷4頁背面)
      ，丙○○亦於偵查中證述：李宇麒就衝向被告，伊見被告
      也衝過來，甲○○在中間擋，之後即見3人扭成一團，後
      來看到被告的玻璃不見了等語 (見相字卷第36頁背面)。
      惟證人丙○○就所證3人扭打成一團已補充證述：甲○○
      跌倒，李宇麒正要起身抓被告頭髮，並非3人 (指被告、
      李宇麒、甲○○)抱在一團，而是3人倒在地上時曾同時出
      現在一幕等語。是以證人丙○○所述「李宇麒『正要起身
      』抓被告頭髮」之情，可見當時應係甲○○遭李宇麒推開
      跌倒後，李宇麒復衝向被告而跌倒，故證人丙○○所證被
      告曾與甲○○、李宇麒扭打之事應非真正。又證人丙○○
      於第1次偵訊筆錄中所證，並無被告手持扣案玻璃向被害
      人衝去之情 (見偵字卷第18頁)，且證人甲○○及丙○○
      於警詢中亦均無被告有持扣案玻璃向被害人衝去之證述，
      證人甲○○尚且證述：當時李宇麒要衝向被告時，伊站在
      中間把他們拉開，但李宇麒把伊推開，推開後伊從地上爬
      起來以後，又去把他們拉開等語（見更(六)卷第82頁)，則
      果如證人丙○○所證被告持扣案玻璃衝向李宇麒，或如被
      告所自白在該時間持扣案玻璃刺向被告，是時甲○○橫阻
      其中，被告所傷害者應係甲○○，則被告此部分之自白與
      證人丙○○上開證述與事實有違，自不足採為認定被告有
      積極攻擊殺人之行為之依據 (見相驗卷7至13頁、17頁正
      反面)。又證人甲○○於警訊固亦證述：在一陣打架勸架
      混亂中，盧繪詠也順勢拿起茶几上的碎玻璃刺傷死者李宇
      麒，之後因雙方吵架皆有受傷等語（見偵字卷第17頁)，
      證人乙○○於警訊中證述：伊與甲○○在2人在中間勸止
      ，而不知此時被告竟手持茶几碎玻璃刺向死者。之後伊便
      強拉被告送醫等語 (見偵字卷第21頁)，惟甲○○、乙○○於偵查中即自承未見被告手持玻璃等語 (見相字卷第39
      頁背面)，甲○○嗣更於歷次做證時結證當時是面向李宇
      麒背對被告，可知證人乙○○、甲○○於警訊所證被告有
      刺向李宇麒一節，應係其在醫院親眼目睹李宇麒體內取出
      之扣案玻璃後所為之推斷，是此部分之證詞，即非證人親
      眼目睹事實發生之經過後所為之供述，自不得採為被告有
      積極殺害李宇麒之認定。末查，被告於李宇麒攻擊時，經
      甲○○、乙○○攔阻無效，李宇麒因身體移動之偏差即可
      能造成平面刺入方向不同，尚無法遽此認定被告右手持利
      器非造成李宇麒傷害之憑認，附此說明。
  (九)、從而，依證人甲○○、丙○○、乙○○所證，當日第2波
      衝突時甲○○因阻擋李宇麒未果遭推倒壓破桌面玻璃之情
      ，可見當時李宇麒因盛怒攻心不顧危險衝向手持扣案玻璃
      之被告，經甲○○、乙○○攔阻無效，而攻擊行為忽然而
      至，被告瞬間未即注意利器致命之可能，手持扣案碎玻璃
      以尖端任意指向李宇麒，致造成2人衝撞時利器刺入李宇
      麒體內，此與被告於偵查中所供刺中李宇麒腹部之情亦相
      符合，惟此被告於情急中未及預見李宇麒死亡結果（詳後
      述），自非得認被告有殺人之故意，公訴人指被告具有殺
      人之犯意，實有誤會。
  (十)、按正當防衛必須對於現在不法之侵害始得為之，侵害業已
      過去，即無正當防衛可言。至彼此互毆，又必以一方初無
      傷人之行為，因排除對方不法之侵害而加以還擊，始得以
      正當防衛論。故侵害已過去後之報復行為，與無從分別何
      方為不法侵害之互毆行為，均不得主張防衛權。最高法院
      30年上字第1040號判例可資參照。查本件因李宇麒持續攻
      擊被告固有非是，惟案發前夕，緣因被告先前經規勸離去
      不肯，且撥打行動電話對外求援，引發李宇麒不滿，乃趨
      前欲再毆打被告，雖被告心存報復，惟李宇麒於丟擲物品
      傷害後，手上並未持有任何兇器，其趨前欲再毆打被告，
      亦屬徒手而為，此據證人乙○○、丙○○於本院審理時證
      述在卷，並為被告所不爭執，而在現場既有乙○○、丙○○、甲○○等人，雖曾加以阻止未果，然應會繼續勸架、
      阻止，不致令被害人繼續攻擊被告，被告在斯時既得以他
      法避免對方之傷害，惟除就因李宇麒徒手攻擊外，仍不顧
      一切持尖銳玻璃攻擊李宇麒胸、腹、頭部，使李宇麒受有
      前所述遍佈頭、胸、腹及軀幹背面割創之傷害，此實難認
      被告持扣案玻璃係單純為防禦，被告應具有傷害犯意與李
      宇麒互鬥無誤。是被告辯稱所為係屬正當防衛云云，應係
      卸責之詞，無可採信。至證人甲○○固證稱：有聽到被告
      說不要過來等語（見更(一)卷第51頁)，然被告為故意傷害
      在先，而其與李宇麒衝突之過程，自甲○○跌破玻璃至衝
      突結束扶李宇麒進房間，約有5、6分鐘，此復為證人甲○○結證屬實，是以2人衝突互毆過程既長達5、6分鐘，李
      宇麒遭被告傷害之事亦非最後一次衝撞所造成，被告縱於
      最後李宇麒衝撞之際持扣案玻璃嚇阻李宇麒，然此亦無從
      解免其已生之傷害犯行，是被告縱口頭警告李宇麒不得再
      過來，亦無從認定係屬正當防衛，附此說明。
四、按刑法上之加重結果犯，係以行為人對於加重結果之發生客
    觀上有預見之可能，能預見而不預見者為要件。刑法第277
    條第2項前段之傷害致人於死罪，係對於犯普通傷害罪致發
    生死亡結果所規定之加重結果犯，依同法第17條規定，以行
    為人能預見其死亡結果之發生而不預見為要件，此所謂能預
    見，係指客觀情形而言，與加害人本身主觀上有無預見之情
    形不同。查於與人互相攻擊中，持扣案尖銳玻璃往對方身上
    揮舞，自有可能於近身搏鬥時，將尖銳玻璃，深創刺入對方
    體內，且重創內臟要害而產生致死亡結果，此乃客觀上應有
    預見之可能，而被告對其所為上開傷害行為導致被害人死亡
    之結果，雖因情急且間未及注意，致未有認識，惟客觀上
    既有預見之可能性，且其傷害行為與被害人死亡結果間復具
    有因果關係，則其自應就因傷引起死亡之加重結果負責。綜
    上所述，本件被告因與李宇麒互相攻擊，而出於普通傷害之
    犯意，持扣案玻璃致李宇麒傷重死亡之事證已臻明確，被告
    犯行洵堪認定，應予依法論科。
五、核被告所為，係犯刑法第277條第2項前段之傷害致人於死罪
    ，公訴人指被告係犯刑法第271條第1項之殺人罪嫌，起訴法
    條尚有未洽，應予變更。又修正前刑法第59條規定：「犯罪
    之情狀可憫恕者，得酌量減輕其刑。」修正後刑法第59條則
    規定：「犯罪之情狀顯可憫恕，認科以最低度刑仍嫌過重者
    ，得酌量減輕其刑。」依最高法院95年度第8次刑事庭會議
    決議意旨，本條修正係屬法院就刑之酌減審認標準見解之明
    文化，非屬法律之變更。查被告與死者原為男女朋友關係，
    平日感情尚可，並無素怨，而被告在酒後因細故與李宇麒起
    爭執，被告於李宇麒徒手傷害反擊時，竟致李宇麒發生無可
    挽回之死亡結果。且本案事端，原係李宇麒首先挑起，而致
    不可收拾。觀諸本案情況，被告犯罪情節，在客觀上尚足以
    引起一般同情，縱科處法定最低度刑，猶嫌過重，應認被告
    犯罪情狀可堪憫恕，爰依刑法第59條之規定酌減其刑。
六、原判決未詳加勾稽據信被告之辯解，而以被告在遭受李宇麒
    攻擊本身已受傷，且體力與被害人相差甚遠之情形下，為防
    衛自己之生命、身體免受繼續侵害，而持玻璃自衛，雖造成
    被害人死亡，被告所為應認未逾越必要之程度，乃依刑法正
    當防衛之規定，認被告之行為應不罰，而諭知被告無罪之判
    決，自有未當。檢察官上訴意旨指摘原判決不當，即屬有據
    ，應由本院將原判決撤銷並予改判。爰審酌被告之品行、素
    行、犯罪之動機、目的手段、與被害人之關係、所受之刺激
    ，犯罪所生危害及其犯後態度等一切情狀，量處如主文第二
    項所示之刑，以資矯正。
據上論斷，應依刑事訴訟法第369條第1項前段、第364條、第299
條第1項前段、第300條，刑法第277條第2項前段、第59條、第66
條，判決如主文。
本案經檢察官李淑芬到庭執行職務。
中    華    民    國    98    年    1     月    9     日
            刑事第二十二庭審判長法  官  何菁莪
                                法  官  李麗珠
                                法  官  洪于智
以上正本證明與原本無異。
如不服本判決，應於收受送達後10日內向本院提出上訴書狀，其
未敘述上訴之理由者並得於提起上訴後10日內向本院補提理由書
（均須按他造當事人之人數附繕本）「切勿逕送上級法院」。
                                書記官  柯月英
中    華    民    國    98    年    1     月    15    日
中華民國刑法第277條
（普通傷害罪）
傷害人之身體或健康者，處 3 年以下有期徒刑、拘役或 1 千元
以下罰金。
犯前項之罪因而致人於死者，處無期徒刑或 7 年以上有期徒刑；
致重傷者，處3年以上10年以下有期徒刑。


司法院資訊處製作；財團法人民間司法改革基金會備份。
